【裁判字號】    95,交聲,521
【裁判日期】    951020
【裁判案由】    違反道路交通管理處罰條例聲明異議
【裁判全文】
臺灣士林地方法院交通事件裁定
原處分機關  交通部公路總局台北區監理所基隆監理站
異  議  人
即受處分人  建信工程有限公司
代  表  人  郭美秀
上列受處分人因違反道路交通管理處罰條例案件，對於交通部公
路總局台北區監理所基隆監理站民國95年6月28日所為之處分（
原處分案號：基監字第裁42-E00000000號），聲明異議，本院裁
定如下：
    主  文
原處分撤銷。
建信工程有限公司汽車所有人，因汽車駕駛人未領有駕駛執照駕
駛大貨車，處罰鍰新臺幣捌萬元，並記該汽車違規紀錄壹次。
    理  由
一、按行為後法律或自治條例有變更者，適用行政機關最初裁處
    時之法律或自治條例。但裁處前之法律或自治條例有利於受
    處罰者，適用最有利於受處罰者之規定，行政罰法第5 條定
    有明文。本件異議人行為後，道路交通管理處罰條例第21條
    之1 業於民國94年12月28日修正，於95年7 月1 日施行，修
    正前第21條之1 第1 項第1 款規定「汽車駕駛人未領有駕駛
    執照駕駛聯結車、大客車、大貨車者，汽車所有人及駕駛人
    各處新臺幣（下同）40,000元以上80,000元以下罰鍰，並當
    場禁止該汽車駕駛人繼續駕駛及扣留其車輛牌照，第3 項規
    定「違反第一項情形，並吊扣其汽車牌照3 個月」；修正後
    第21條之1 第1 項第1 款為「汽車駕駛人駕駛聯結車、大客
    車、大貨車，未領有駕駛執照駕車之情形者，汽車所有人及
    駕駛人各處40,000元以上80,000元以下罰鍰，並當場禁止其
    駕駛」，修正後第3 項則為「違反第一項情形，並記該汽車
    違規紀錄1 次」。又道路交通管理處罰條例所定罰鍰、吊扣
    證照、記點之裁罰，本屬行政罰之性質，從而，本件關於「
    汽車駕駛人駕駛大貨車，未領有駕駛執照駕車」之行為，應
    適用從新從輕原則，及比較新舊法之結果，認修正後之新法
    較有利於行為人，依照上開說明，自應適用修正後道路交通
    管理處罰條例第21條之1 第1 項第1 款、第3 項之規定，核
    先敘明。
二、原處分意旨略以：異議人即受處分人建信工程有限公司所有
    車牌號碼931-QB號自用大貨車，於94年6月13日上午10時20
    分許，在新竹縣橫山鄉內灣處，經新竹縣警察局交通隊執勤
    員警舉發「未領有駕駛執照駕駛大型車」之違規，依道路交
    通管理處罰條例第21條之1第1項第1款、第3項規定，裁處罰
    鍰80,000元，並吊扣汽車牌照3個月。
三、聲明異議意旨略以：異議人所有車號931-QB自大貨車，因連
    文壽先生辦理驗車方知該車於94年6 月13日因停置於工地施
    工範圍內，阻擋施工作業，而當地施工工人鄭建霖在未告知
    異議人下，私自移置該車至附近停放，正巧交通隊經過查詢
    而被開具無照駕駛紅單，然因當事人事後亦未告知異議人有
    關此事，致異議人在不知情下無辜受牽連云云。
四、經查：
    (一)異議人對於其所有，由鄭建霖所駕駛之車號931-QB號自用
      大貨車，於前揭時、地經警攔停舉發「駕駛自大貨車無駕
      照」之違規事實並不爭執，並有舉發違反道路交通管理事
      件通知單影本1紙在卷足憑，此部分之事實堪以認定。
    (二)異議人雖辯稱：施工工人鄭建霖在未告知異議人下，私自
      移置該車至附近停放云云，惟查，道路交通管理處罰條例
      第21條之1之規定，不僅處罰駕駛人，並對汽車所有人一
      併處罰，其立法目的無非係要求大型車輛之汽車所有人於
      其將車交由他人駕駛時，能夠對於駕駛人之駕駛資格善盡
      注意之義務，是僅需駕駛人確實有駕駛資格未盡符合之情
      形，汽車所有人依該規定即應同受處罰。而依該條例第4
      項之規定，汽車所有人僅在「已善盡查證駕駛人駕駛執照
      資格之注意，或縱加以相當之注意而仍不免發生違規」之
      情形下，始免受罰。又汽車所有人是否善盡查證之義務，
      應依汽車所有人之智識、經驗、客觀上有無其他查證途徑
      或是否難以查證等情形綜合判斷之。此外，因前揭關於「
      汽車所有人責任」之規定，就責任條件部分，並未限於故
      意或過失，是汽車駕駛人有未領有駕駛執照駕車者，即推
      定汽車所有人有過失，如汽車所有人未舉證已善盡注意義
      務，尚難因此免責。本件駕駛鄭建霖確有上開未領有駕駛
      執照而駕駛異議人所有大貨車之行為，且異議人亦未提出
      其他證據以資證明其已為如何積極相當之注意，或縱加以
      相當之注意而仍不免發生違規之情事，自無從依道路交通
      管理處罰條例第21條之1第4項之規定主張免責，何況如異
      議人確已善盡管理之責，以本件駕駛鄭建霖僅身為工地施
      工工人觀之，其如何能持有異議人所有大貨車之鑰匙，進
      而駕駛該車？是異議人執此為辯，並不足採。
五、綜上所述，異議人所有之大貨車確有在前揭時、地由未領有
    駕駛執照之鄭建霖駕駛之違規事實，且異議人未善盡查證駕
    駛人駕駛執照資格之注意義務，致發生前開違規之事實，亦
    堪認定，原處分機關依道路交通管理處罰條例第21條之1第1
    項第1 款及第3 項規定，處罰鍰80,000元，並吊扣汽車牌照
    3 個月，固非無見，惟本院參照前揭行政罰法之從新從輕意
    旨，比較新舊法，認新法有利於行為人，自應適用修正後之
    新法。是以，原處分機關未及審酌前揭修正規定，而依修正
    前之道路交通管理處罰條例第21條之1 第3 項裁處異議人吊
    扣汽車牌照3 個月，自屬不當。從而，本件異議人之聲明異
    議雖無理由，然原處分既有前揭可議之處，即屬無可維持，
    應由本院予以撤銷，依修正後道路交通管理處罰條例第21條
    之1 第3 項第及同條例第1 項第1 款規定，裁處如主文第2
    項所示，以資適法。
據上論斷，應依道路交通案件處理辦法第20條前段，裁定如主文
。
中    華    民    國    95    年    10    月    20    日
                  交通法庭法  官    許碧惠
以上正本證明與原本無異。
如不服本裁定，應於裁定送達後5 日內，向本院提出抗告狀。
                          書記官    徐仁豐
中    華    民    國    95    年    10    月    20    日


司法院資訊處製作；財團法人民間司法改革基金會備份。
